【裁判字號】    97,上易,801
【裁判日期】    980518
【裁判案由】    傷害
【裁判全文】
臺灣高等法院臺南分院刑事判決         97年度上易字第801號
上  訴  人
即  被  告  丙○○
上列上訴人因傷害案件，不服臺灣臺南地方法院96年度訴字第32
7號中華民國97年10月15日第一審判決（起訴案號：臺灣臺南地
方法院檢察署95年度偵字第7569號），提起上訴，本院判決如下
：
    主  文
原判決關於丙○○傷害部分撤銷。
丙○○無罪。
    理  由
一、公訴意旨略以：甲○○於民國94年10月1日起向乙○○、丙○○夫妻承租臺南市○○區○○路3段181巷37弄8號3樓前半
    部房間一間，租賃期間半年，彼此為房客、房東關係。95年
    4月1日晚上9時許，丙○○在臺南市○○區○○路3段181巷3
    7弄8號其住處 1樓樓梯口，因故與房客甲○○發生爭執，甲○○欲返回其三樓之承租房間時，丙○○竟基於傷害之犯意
    ，出手揮打甲○○臉頰，造成甲○○受有右臉頰4×2公分紅
    腫之傷害。因認丙○○犯有刑法第277條第1項之傷害罪嫌。
二、按犯罪事實應依證據認定之，無證據不得認定其犯罪事實；
    不能證明被告犯罪者，應諭知無罪之判決，刑事訴訟法第15
    4條第2項及第301條第1項分別定有明文。又認定不利於被告
    之事實，須依積極證據，苟積極證據不足為不利於被告事實
    之認定時，即應為有利被告之認定，更不必有何有利之證據
    ；事實之認定，應憑證據，如未能發現相當證據，或證據不
    足以證明，自不能以推測或擬制之方法，為裁判基礎；被告
    否認犯罪事實所持之辯解，縱屬不能成立，仍非有積極證據
    足以證明其犯罪行為，不能遽為有罪之認定；認定犯罪事實
    ，所憑之證據，雖不以直接證據為限，間接證據亦包括在內
    ，然無論直接或間接證據，其為訴訟上之證明，須於通常一
    般之人均不致於有所懷疑，而得確信其為真實之程度者，始
    得據之為有罪之認定，倘其證明尚未達到此一程度，而有合
    理性懷疑之存在時，即無從為有罪之認定（最高法院30年上
    字第816號、30年上字第1831號、40年台上字第86號、76 年
    台上字第4986號判例意旨參照）。次按行為之處罰，以行為
    時之法律有明文規定者為限，刑法第1條前段定有明文，而
    刑法第 277條之傷害罪，並無處罰未遂犯之規定，是傷害罪
    之處罰，必傷害行為達既遂，始有其適用。又告訴人之指訴
    ，係以使被告受刑事訴追為目的，是其陳述是否與事實相符
    ，仍應調查其他證據以資審認（最高法院52年度臺上字第13
    00號判例要旨可參）。
三、公訴意旨認被告丙○○涉有刑法第277條第1項之傷害罪嫌，
    無非係以：前揭事實，業經告訴人甲○○於偵審時指訴綦詳
    ，核與證人即到場處理警員戊○○證述情節相符，並有驗傷
    診斷書1 紙附卷可佐等情為其主要論據。惟訊據被告丙○○
    堅決否認有何傷害告訴人甲○○之犯行，辯稱：當天伊沒有
    打人，當時有兩名警員在場，如果伊有揮手打人，為何警員
    不會制止云云。
四、經查：
  (一)本件被告丙○○與告訴人甲○○原為房東與房客之關係，雙
    方均不否認於95年 4月1日晚上9時許，在臺南市○○區○○
    路3段181巷37弄8號1樓樓梯口，因故發生爭執，告訴人主張
    被告當時有出手揮打其臉部造成其右臉頰紅腫受傷，被告則
    完全否認有揮手打人之動作並質疑告訴人所提驗傷診斷書內
    容之真實性，是本案之關鍵即在於被告當時有無出手毆打告
    訴人？告訴人當時有無因被告之出手而受傷？
  (二)據案發當時到場處理之員警戊○○於偵查中具結後證稱：「
    當天有人報案，我們就過去，丙○○夫妻2 人說房間門鎖住
    ，敲打都不應，他們請我強制開門進去，我說不能無故進入
    ，之後叫了好幾聲甲○○開門，之後甲○○開門後爭執要不
    要搬家的問題，丙○○就下1樓，甲○○從3 樓下來1樓後，
    我們還在3 樓就聽到吵架聲音，我就下去1樓，然後在1樓還
    是講搬家的問題。我下樓他們在說誰打誰的問題，我請他們
    驗傷，我說如果要告請他們到派出所」、「（甲○○有指他
    哪裡受傷？）當時他指臉部，他說他的眼鏡掉了，我沒有看
    到他的眼鏡掉在哪裡」、「（丙○○有打甲○○？）當時我
    在3 樓我有聽到吵架聲後，有聽到肉體打到的一聲，但我不
    知如何發生的」（見95年偵字第7499號卷第22頁），及於原
    審審理中結稱「有，有聽到肢體碰觸的一聲，他們兩人（丙○○、甲○○）的聲音大過肢體碰觸的聲音，沒有很明顯」
    、「我下樓記得有一個人眼鏡掉下來，但是我不記得是誰」
    、「（甲○○有無說他那裡被打？）他說他臉被打，但是我
    肉眼看不出來有紅腫，所以請他去驗傷」、「（當天在現場
    時，甲○○有無說他被打？）有」、「（你說有聽到肉體被
    打的聲音，是怎樣的聲音？）是比較清脆的聲音，很小聲，
    瞬間的聲音，他們吵架的聲音大過肉體的聲音，我聽到肉體
    的聲音比法官剛才輕輕拍手的聲音還要小」、「（甲○○明
    確向你表示被丙○○打臉部，你有無印象丙○○當時的回答
    或反應？）丙○○應該是說甲○○也有打他」（見原審卷第
    48頁至50頁），另一到場員警即證人丁○○於原審審理時亦
    證稱被告與告訴人當時從三樓吵到一樓，告訴人口頭上有說
    被打等情（見原審卷第44頁），再據被告丙○○之夫乙○○
    於原審審理時證稱：「（當你下樓後，當時甲○○有無戴眼
    鏡？）沒有，現場也沒有看到任何眼鏡，他（甲○○）平常
    有戴眼鏡」、「我不確定他有在房間時有無戴眼鏡，但是我
    下1樓的時候沒有到他戴眼鏡」、「他（甲○○）有跟警察
    說我太太打他，有撥到他的眼鏡，警察當場說沒有看到，臉
    上也沒有異狀」（見原審卷第39頁），堪認被告丙○○於案
    發當晚，確與告訴人甲○○爭吵並發生肢體碰觸，否則員警
    戊○○不會聽到肢體碰觸的聲音，告訴人亦不會不斷向到場
    處理員警表示被丙○○打，被告丙○○聽聞後亦不會僅表示
    告訴人也有打伊之語。然告訴人是否因此受有傷害，仍應調
    查其他事證以資佐證。
  (三)告訴人就其因此受有右臉頰紅腫之傷害，雖提出台南市立醫
    院95年4月2日所出具之診斷證明書1紙為證（見警卷第11 頁
    ），惟該診斷證明書僅記載「（受驗人）右臉頰4×2公分紅
    腫」，只能證明告訴人於95年4月2日前往醫院檢驗時確有右
    臉頰4×2公分紅腫之傷害，至於該紅腫傷害係於何時由何人
    以何方法所造成，單憑該診斷證明書之記載並無法為任何之
    證明，蓋據戊○○警員前揭所證其肉眼看不出來告訴人臉部
    當時有紅腫情形，與該診斷證明書之記載相異，再參酌證人
    戊○○前揭所證「（你說有聽到肉體被打的聲音，是怎樣的
    聲音？）是比較清脆的聲音，很小聲，瞬間的聲音，他們吵
    架的聲音大過肉體的聲音，我聽到肉體的聲音比法官剛才輕
    輕拍手的聲音還要小」，另一證人丁○○於原審審理時則證
    稱其當時沒有聽到人身肉體被拍打的聲音（見原審卷第44頁
    筆錄），足見被告與告訴人發生肢體碰觸之力道不大，是否
    足以在臉頰上造成4×2公分紅腫之傷害，亦非無疑，況被告
    係於95年 4月1日晚上9時許與告訴人發生爭吵，告訴人並未
    立即就醫，而係於翌日（即 4月2日）下午1時45分始至醫院
    求診（見本院卷第71頁台南市立醫院函覆之就醫摘要），其
    間相隔15小時以上，在無其他佐證之情況下，告訴人嗣後被
    檢驗出臉頰紅腫之傷害是否一定是在與被告發生衝突時造成
    ，亦存有某種程度之懷疑空間。是以，被告與告訴人爭吵並
    發生肢體碰觸後，告訴人當時是否受有右臉頰紅腫之傷害，
    僅有告訴人片面指訴，並無其他事證足資佐證，依「罪證有
    疑，利於被告」之原則，本院尚難僅憑告訴人片面之指訴及
    嗣後檢驗之診斷證明書，而遽謂告訴人確受有右臉頰紅腫之
    傷害結果。
五、本院綜合全案之卷證資料，對於公訴意旨所提出之各項證據
    逐一審認，因客觀上尚未達於通常一般人均不致有所懷疑，
    而得確信其犯罪事實之程度，依「罪證有疑，利於被告」之
    法則，即應作有利於被告之認定。此外，本院復查無其他積
    極證據足資認定告訴人與被告發生肢體碰觸後，被告有造成
    告訴人右臉頰4×2公分紅腫傷害結果之犯行，縱被告有徒手
    揮中告訴人右臉頰之行為，亦與刑法傷害罪之構成要件有間
    ，不得遽以該罪相繩。揆諸前揭證據法則及傷害罪之構成要
    件說明，此部分因不能證明被告犯罪，就其被訴傷害部分，
    自應諭知被告無罪之判決，以示審慎。原審疏未詳細勾稽，
    就此部分而予被告論罪科刑，自有未合，被告上訴意旨指摘
    原判決關於其被訴傷害部分不當，非無理由，自應由本院撤
    銷改諭知被告無罪之判決。
據上論結，應依刑事訴訟法第369條第1項前段、第364條、第301
條第1項前段，判決如主文。
本案經檢察官楊治宇到庭執行職務。
中    華    民    國    98    年    5     月    18    日
                  刑事第二庭    審判長法  官  葉居正
                                      法  官  吳勇輝
                                      法  官  郭千黛
以上正本證明與原本無異。
不得上訴。
                                      書記官  李育儒
中    華    民    國    98    年    5     月    18    日


司法院資訊處製作；財團法人民間司法改革基金會備份。
